臺灣板橋地方法院民事判決　　　　　　100年度簡上字第177號
上　訴　人　黃語嫣
被　上訴人　林黃秋英
訴訟代理人　林為慶
上列當事人間請求侵權行為損害賠償事件，上訴人對於中華民國
100 年6 月27日本院板橋簡易庭100 年板簡字第588 號第一審簡
易判決提起上訴，經本院於100 年11月2 日言詞辯論終結，判決
如下：
    主  文
上訴駁回。
第二審訴訟費用由上訴人負擔。
    事實及理由
一、上訴人起訴主張：
(一)、上訴人黃語嫣（原名：林嘉玲、林語嫣）之生母即被上訴人
    林黃秋英與訴外人林為慶為夫妻關係，被上訴人於民國65年
    8 月24日產下上訴人，並於戶籍登記林為慶為上訴人之父親
    。然查，上訴人自幼受到被上訴人及林為慶不平等之對待，
    長期受到渠等陷害，從未自渠等身上感受到為人父母之寵愛
    與關心，上訴人亦發現自己與被上訴人及林為慶所生子女特
    徵不同，也曾風聞他人告知被上訴人及林為慶並非上訴人之
    親生父母，上訴人迫於無奈，為確認本身之血緣關係，特向
    本院提起否認子女之訴，經本院以97年度親字第109 號判決
    上訴人並非被上訴人自林為慶受胎所生之婚生子女確定在案
    。
(二)、按「因故意或過失，不法侵害他人之權利者，負損害賠償責
    任。」、「不法侵害他入之身體、健康、名譽、自由、信用
    、隱私、貞操，或不法侵害其他人格法益而情節重大者，被
    害人雖非財產上之損害，亦得請求賠償相當之金額。其名譽
    被侵害者，並得請求回復名譽之適當處分。前項請求權，不
    得讓與或繼承。但以金額賠償之請求權已依契約承諾，或已
    起訴者，不在此限。前2 項規定，於不法侵害他人基於父、
    母、子、女或配偶關係之身分法益而情節重大者，準用之。
    」，民法第184 條第1 項前段、第195 條分別定有明文。查
    被上訴人明知上訴人並非林為慶之親生骨肉，卻讓上訴人誤
    以為林為慶為其生父。而上訴人自幼受到被上訴人及林為慶
    不平等之對待，長期受到渠等陷害，從未自渠等身上感受為
    人父母之寵愛與關心。被上訴人以詐欺之方式侵害上訴人之
    身體、健康、名譽、隱私，已不法侵害上訴人人格法益而情
    節重大。再者，被上訴人亦不法侵害上訴人基於父、母、子
    、女關係之身分法益而情節重大。為此，爰依侵權行為之法
    律關係起訴請求等情。並於原審聲明：被上訴人應給付上訴
    人新臺幣（下同）40萬元，及自起訴狀繕本送達翌日起至清
    償日止，按週年利率百分之5 計算之利息。
(三)、原審駁回上訴人之請求而為上訴人全部敗訴之判決。上訴人
    不服提起上訴，另補充陳述如下：
  1.按不法侵害他人基於父、母、子、女或配偶關係之身分法益
    而情節重大者，被害人雖非財產上之損害，亦得請求賠償相
    當之金額，民法第195 條第3 項準用第1 項定有明文。次按
    依民法債編施行法第9 條規定，修正之民法第195 條規定，
    於民法債編修正施行前，不法侵害他人基於父、母、子、女
    、配偶關係之身分法益而情節重大者，亦適用之。父母與子
    女間關係至親，應彼此信賴，不應有所隱瞞，正如同配偶間
    互有誠實互信及使家庭圓滿之義務與責任，依我國實務之看
    法，通姦之足以破壞夫妻間之共同生活而非法之所許，此從
    公序良俗之觀點可得斷言，不問所侵害係何權利，對於配偶
    之他方應構成共同侵權行為。婚姻係以夫妻之共同生活為其
    目的，配偶應互相協力保持其共同生活之圓滿安全及幸福，
    而夫妻互守誠實，係為確保其共同生活之圓滿安全及幸福之
    必要條件，故應解為配偶因婚姻契約而互負誠實之義務，配
    偶之一方行為不誠實，破壞共同生活之圓滿安全及幸福者，
    即為違反因婚姻契約之義務而侵害他方之權利（最高法院55
    年台上字第2053號判例、93年度台上字第1162號判決意旨參
    照）。綜合上述見解，如父母因故意或過失隱匿對子女有關
    子女生父之真實身分，自應構成「身分法益被侵害而情節重
    大」，上訴人應可主張「非財產上之損害賠償」。
  2.上訴人非被上訴人自林為慶受胎所生之子女，且上訴人確實
    係被上訴人之女兒之事實，為兩造所不爭執，然此一事實係
    在上訴人提起本院97年度親字第109 號否認子女事件後始告
    確定，被上訴人及林為慶自上訴人幼時起即未告知上開事實
    及上訴人之生父究係何人，為被上訴人於原審所不否認，基
    於辯論主義之原則，自應認係事實。上訴人於原審已陸續提
    出國立臺灣大學醫學院附設醫院診斷證明書、血緣鑑定報告
    書及本院97年度親字第109 號民事判決書等件為證，均足以
    證明上訴人始終隱瞞上訴人之生父身分，否則上訴人沒有必
    要任意興訟。基此，被上訴人故意隱瞞上訴人生父之事實應
    堪認定。
  3.依上開實務見解及民法親屬編之立法精神，子女得自行提起
    否認子女之訴，足認我國民法無論是父母對子女之權利，抑
    子女對父母之權利，均平等視之。本件上訴人因戶籍登記上
    之父母違反父母與子女雙方間之誠實義務，故意不告知上訴
    人生父之真實身分，致侵害上訴人身為子女應有之權利，上
    訴人依民法第184 條第1 項前段及第195 條規定請求被上訴
    人賠償損害，自有理由。
  4.依我國司法實務之歷來見解，均認非財產上損害賠償非常抽
    象，當事人甚難證明實際損害究竟若干，另參酌最高法院97
    年度台上字第2095號判決意旨：「非財產上損害賠償，其核
    給之標準，固與財產上損害之計算不同，但亦應依調查證據
    所得心證，斟酌雙方身分、地位及資力與加害之程度，暨其
    他各種情形，核定相當之數額。又不法侵害他人致死者，被
    害人之父、母、子、女及配偶依民法第194 條規定請求加害
    人賠償相當金額之慰撫金時，法院對於慰撫金之量定，應斟
    酌加害人、並被害人暨其父、母、子、女及配偶之身分、地
    位及經濟狀況定之。原審雖謂審酌兩造之身分、地位及經濟
    狀況，認被上訴人慰藉金之請求各應以400 萬元為適當云云
    。惟兩造及被害人之身分、地位各如何？經濟狀況又各如何
    ？原審卻未予詳加敘明，僅統稱審酌本件侵害情形、被上訴
    人所受痛苦之程度及兩造之身分、地位、經濟狀況等一切情
    況，認上訴人各應給付被上訴人400 萬元之精神慰撫金為適
    當，亦有判決理由不備之違法。」，故法院僅能審酌兩造之
    經濟能力、學識能力、工作能力、被上訴人故意隱瞞時間之
    長短、上訴人長期失去父愛而遭同學或友人異樣眼光等抽象
    損失加以判斷。而原審竟謂上訴人未能舉證以實其說，而逕
    認上訴人之主張無理由，顯然有誤。
  5.依新訴訟標的理論，前後主張理由縱有不同，如訴之聲明及
    訴訟標的均同一（即非財產上之損害賠償請求權），僅可認
    係民事訴訟法第447 條第1 項第3 款「攻擊防禦方法」之補
    充，且「被上訴人故意不告知上訴人之生父」之事實，於法
    院已顯著，或職務上所已知，或應依職權調查證據，適用民
    事訴訟法第447 條第1 項第4 款規定。故本件上訴理由雖與
    在原審中上訴人主張被上訴人詐欺之理由容有不同，仍不屬
    訴訟標的之變更，毋庸依同法第446 條第1 項規定得被上訴
    人之同意。
  6.至於被上訴人所為之答辯均係其所捏造，並非事實。上訴人
    無精神疾病，亦未曾在少年觀護所觀察、勒戒或在榮民總醫
    院住院治療。因被上訴人及林為慶對上訴人觀感不好，故刻
    意以此答辯傷害上訴人。有關上訴人之小孩部分，則是被上
    訴人刻意介入上訴人家庭後，向法院聲請監護權。
(四)、併為上訴聲明：
  1.原判決廢棄。
  2.被上訴人應給付上訴人40萬元，及自起訴狀繕本送達翌日起
    至清償日止，按週年利率百分之5 計算之利息。
二、被上訴人則以：
(一)、被上訴人都有照顧上訴人，被上訴人之配偶林為慶對待上訴
    人很不錯，一直栽培上訴人到國中畢業之後，上訴人在少年
    觀護所觀察、勒戒時跑走，後來被上訴人申請住院補助，帶
    上訴人到榮民總醫院住院治療，上訴人又跑走。被上訴人負
    債累累都是為了上訴人的醫療費，病治療好了之後上訴人就
    離家出走。被上訴人也不知道上訴人要結婚，上訴人之配偶
    已經過世了，上訴人生了1 個小孩，現在上訴人的小孩是被
    上訴人及林為慶在扶養，上訴人卻又來告被上訴人。
(二)、被上訴人與林為慶結婚前有1 個男朋友，當時被上訴人也不
    知道上訴人非林為慶之子女。因為這件事情，被上訴人經常
    與林為慶發生爭執，到現在還是為此事吵架。被上訴人也不
    知道上訴人之生父現在何處，已經30幾年等語，資為抗辯。
    並於原審答辯聲明：原告之訴駁回。
(三)、併為上訴聲明：上訴駁回。
三、兩造不爭執之事實：
    上訴人主張其係被上訴人之親生女兒，惟非被上訴人自林為
    慶受胎所生之婚生子女，被上訴人從未告知上訴人其生父之
    真實身分之事實，為被上訴人所不爭執，並有兩造均不爭執
    形式真正之出生證明書、出生登記申請書、本院97年度親字
    第109 號民事判決書、確定證明書各1 份、國立臺灣大學醫
    學院附設醫院診斷證明書、血緣鑑定報告書各2 份（均影本
    ）在卷可佐（見原審卷第20、21頁、第25至28頁、本院卷(二)
    第5 、25頁），並經本院依職權調取97年度親字第109 號否
    認子女事件全卷核閱無誤，自堪信為真實。
四、本院得心證之理由：
    上訴人主張被上訴人明知上訴人並非林為慶之親生女兒，卻
    故意隱瞞、不告知上訴人之生父為何人，並以詐欺之方式讓
    上訴人誤以為林為慶為其生父，且長期受被上訴人之不平等
    對待及陷害，侵害上訴人之人格法益及身分法益而情節重大
    等情，為被上訴人所否認，並以前揭情詞置辯。是本件兩造
    爭點厥為：上訴人依民法第184 條第1 項前段、第195 條規
    定向被上訴人請求侵權行為損害賠償有無理由？茲析述如下
    ：
(一)、按「因故意或過失，不法侵害他人之權利者，負損害賠償責
    任。」、「不法侵害他入之身體、健康、名譽、自由、信用
    、隱私、貞操，或不法侵害其他人格法益而情節重大者，被
    害人雖非財產上之損害，亦得請求賠償相當之金額。其名譽
    被侵害者，並得請求回復名譽之適當處分。前項請求權，不
    得讓與或繼承。但以金額賠償之請求權已依契約承諾，或已
    起訴者，不在此限。前2 項規定，於不法侵害他人基於父、
    母、子、女或配偶關係之身分法益而情節重大者，準用之。
    」，民法第184 條第1 項前段、第195 條分別定有明文。是
    以侵權行為損害賠償請求權之成立要件，客觀上行為人必須
    有不法侵害他人權利之加害行為而造成損害，且2 者間有因
    果關係；主觀上行為人則必須有責任能力及責任條件（即故
    意或過失）。因之，侵權行為損害賠償請求權是否成立，首
    先須就行為人之加害行為是否具有違法性為認定，若其行為
    具有違法性，始就主觀要件為審理。又所稱「加害行為」者
    ，係指行為人自己有意識之身體動作而言，包括作為及不作
    為。所謂「故意」者，係指行為人對於構成侵權行為之事實
    ，明知並有意使其發生，或預見其發生，而其發生並不違背
    其本意而言。所謂「過失」者，乃應注意能注意而不注意即
    欠缺注意義務之謂；構成侵權行為之過失，係指抽象輕過失
    即欠缺善良管理人之注意義務而言。
(二)、次按「當事人主張有利於己之事實者，就其事實有舉證之責
    任。但法律別有規定，或依其情形顯失公平者，不在此限。
    」，民事訴訟法第277 條亦有明文。故而民事訴訟如係由原
    告主張權利者，應先由原告負舉證之責，若原告先不能舉證
    ，以證實自己主張之事實為真實，則被告就其抗辯事實即令
    不能舉證，或其所舉證據尚有疵累，亦應駁回原告之請求（
    最高法院17年上字第917 號判例意旨參照）。準此，上訴人
    主張被上訴人應負侵權行為損害賠償責任，依舉證責任分配
    之原則，自應由上訴人就上述侵權行為損害賠償之成立要件
    負舉證之責。惟查：
  1.上訴人主張被上訴人故意以詐欺之方式使其誤認林為慶為其
    生父而侵害上訴人之人格法益、身分法益之部分：
    上訴人於原審主張被上訴人以詐欺之方式使其誤以為林為慶
    為其生父，且其自幼長期受被上訴人不平等之對待及陷害，
    從未感受為人父母之寵愛與關心，已不法侵害其身體、健康
    、名譽、隱私等人格法益及身分法益而情節重大云云，固係
    主張被上訴人有「作為」之加害行為。然上情為被上訴人所
    否認，而上訴人自始至終均未提出證據或指出證明之方法，
    以證明被上訴人究竟對其有何特定、明確之舉動，至使上訴
    人陷於錯誤而誤認林為慶為其生父，亦未舉證證明被上訴人
    對上訴人有何不平等之對待或陷害之具體事實，自難僅以上
    訴人片面之主張即遽認被上訴人有積極之詐欺行為或加害事
    實。況上訴人僅泛稱其身體、健康、名譽、隱私等人格法益
    受被上訴人不法侵害云云，而未見上訴人針對被上訴人侵害
    其權利之情節舉證以實其說，亦難認已符合權利受侵害之要
    件。至於就行為人有無故意之主觀要件部分，上訴人仍未能
    舉證證明被上訴人明知林為慶並非上訴人之生父卻有積極誤
    導上訴人或預見上開情事發生而不違背本意之主觀意思，亦
    難認與侵權行為之主觀要件相符合。是以上訴人上開主張，
    尚與侵權行為之要件未竟相符，要難採認。
  2.上訴人主張被上訴人故意或過失不告知其生父之真實身分而
    侵害身分法益情節重大之部分：
    按加害行為亦包括不作為，固如前述，惟如以不作為構成侵
    權行為，應以行為人有作為義務為前提。蓋因無作為義務之
    不作為，並不違反義務，即無違法性，如有作為義務，竟無
    作為而致發生損害，即因具違法性而構成侵權行為。而作為
    義務並不以法律上或契約上負有義務者為限，即依公序良俗
    有作為義務者亦屬之。本件上訴人主張被上訴人並未告知其
    生父之真實身分一節，固為兩造所不爭執，惟上訴人自始至
    終均無法說明生母應向子女告知生父真實身分之依據為何，
    且遍查我國民法及相關法令，亦未加諸生母應向子女告知生
    父真實身分之義務，則被上訴人究竟有無告知上訴人其生父
    真實身分之作為義務，即非無疑。上訴人另舉最高法院55年
    台上字第2053號判例、93年度台上字第1162號判決意旨，則
    係在說明配偶因婚姻關係而互負誠實之義務，惟均未提及父
    母與子女間有無互負誠實義務，自難比附援引而遽認被上訴
    人有向上訴人告知其生父真實身分之作為義務。又衡諸我國
    家庭倫常及一般社會通念，倘子女與父母之雙方或一方無血
    緣關係（如：收養、非自配偶受胎等原因），為維繫家庭生
    活之和諧及婚姻關係之穩定，亦無必然應告知子女之真實血
    緣關係之習慣，故從公序良俗之角度觀之，亦無要求父母應
    告知子女真實血緣關係而加諸父母之作為義務。從而，上訴
    人既未說明及舉證被上訴人應告知上訴人真實血緣關係而有
    作為義務，則揆諸前揭說明，被上訴人未告知上訴人其生父
    之真實身分，尚難認有何違法可言，亦不構成不作為之加害
    行為，當無疑義。至司法院大法官會議釋字第587 號解釋意
    旨雖謂：「子女獲知其血統來源，確定其真實父子身分關係
    ，攸關子女之人格權，應受憲法保障。」，然憲法應保障子
    女可得獲知其血統來源，並不必然反推父母即有告知子女真
    實血緣關係之義務，況該號解釋係針對修正前民法第1063條
    規定未賦予子女獨立提起否認之訴之資格所為之解釋，尚與
    本件上訴人得否向被上訴人請求侵權行為損害賠償無涉，亦
    無援用之基礎，併此敘明。又退步言之，被上訴人未告知上
    訴人生父身分之原因萬端，雖不無刻意隱匿之嫌，惟亦無法
    排除被上訴人不知上訴人生父現在何處以致無法告知或確實
    不知上訴人生父真實身分之可能性。上訴人徒以被上訴人未
    告知其生父真實身分之事實，並泛稱：兩造常有口角、感情
    不佳，遭受不平等對待及陷害云云，即推論主張被上訴人有
    刻意隱瞞上訴人生父真實身分之主觀意思，卻未舉證以證明
    被上訴人對此有何故意或過失，即有速斷。況觀諸被上訴人
    於本院97年度親字第109 號否認子女事件審理中，於血緣鑑
    定前均堅稱上訴人確係被上訴人與林為慶之親生女兒（見該
    案卷第45頁），於血緣鑑定後始改稱：「（法官問：原告【
    按：即本件上訴人】確實不是妳【按：即本件被上訴人】和
    被告林為慶所生的嗎？）應該不是。」等語（見該案卷第67
    頁），足見上訴人在鑑定結果確定前，亦無法確認上訴人之
    生父究係何人，益徵被上訴人於本院100 年9 月29日準備程
    序時所稱：伊與林為慶結婚前有1 個男朋友，當時伊也不知
    道上訴人非林為慶之子女，此事距今已30幾年，伊也不知道
    上訴人之生父現在何處等語（見本院卷(二)第24頁），應非無
    稽，尚堪採信。是以縱認被上訴人有告知子女真實血緣關係
    之作為義務，惟因上訴人未能舉證證明被上訴人未為告知係
    出於故意或過失，自亦與侵權行為損害賠償之要件相乖違。
五、綜上所述，上訴人於歷審所提出之證據，至多僅能證明上訴
    人非被上訴人自林為慶受胎所生之婚生子女一節，其泛稱被
    上訴人以詐欺之方式使其誤認林為慶為生父或故意不告知生
    父為何人云云，惟均無法舉證證明被上訴人客觀上有何不法
    加害行為，亦無法證明被上訴人主觀上有何故意或過失，故
    上訴人依侵權行為之法律關係，請求被上訴人給付40萬元，
    及自起訴狀繕本送達翌日起至清償日止，按週年利率百分之
    5 計算之利息，為無理由，應予駁回。原審以上訴人未能舉
    證證明其受有損害而為上訴人敗訴之判決，理由雖有不同，
    惟結論並無二致，仍應予以維持。上訴意旨指摘原判決不當
    ，求予廢棄，為無理由，應予駁回。
六、本件事證已臻明確，兩造所為其餘攻擊、防禦及舉證，經本
    院審酌後，認與判決結論均無影響，爰不一一論列，併予敘
    明。
七、據上論結，本件上訴為無理由，依民事訴訟法第436 條之1
    第3 項、第449 條第1 項、第78條，判決如主文。
中    華    民    國    100   年    11    月    23    日
                  民事第三庭審判長法  官  陳財旺
                                  法  官  徐玉玲
                                  法  官  賴彥魁
以上正本證明與原本無異。
本件不得上訴。
中    華    民    國    100   年    11    月    23    日
                                  書記官  蔡佳容